【裁判字號】    89,訴,399
【裁判日期】    900403
【裁判案由】    空氣污染防制法
【裁判全文】
臺中高等行政法院判決                    八十九年度訴字第三九九、一一三八號
                              .
    原      告  岳揚精密化學工業股份有限公司
    代  表  人  甲○○
    訴訟代理人  戊○○
                己○○
    被      告  台中市政府
    訴訟代理人  庚○○
                丙○○
                丁○○
右當事人間因空氣污染防制法事件，原告不服臺灣省政府中華民國八十九年九月十一
日八九府訴一字第一二八三一七號、臺灣省政府中華民國八十九年十月二十日八九府
訴二字第一二九四○八號訴願決定，提起行政訴訟。本院判決如左︰
    主  文
原告之訴駁回。
訴訟費用由原告負擔。
    事  實
一、事實概要：
    原告於操作過程中產生空氣污染，經民眾陳情，台中市環境保護局即派員分別於
    民國（下同）八十八年十一月二十三日十四時十九分，及八十九年一月一日凌晨
    零時許前往原告公司稽查，發現原告公司未經取得固定污染源操作許可證即逕行
    操作，違反空氣污染防制法第二十四條第三項之規定，乃依同法第五十一條分別
    裁處罰鍰新台幣（下同）四十萬元並限立即停工，及罰鍰五十萬元，並限立即停
    工。原告不服，提起訴願亦均經決定駁回，遂提起行政訴訟。
二、兩造聲明：
    (一)原告聲明：求為判決訴願決定及原處分均撤銷。
    (二)被告聲明：求為判決如主文所示。
三、兩造陳述：
    (一)原告主張：
      (1)原告於八十五年十月間即已取得固定污染源操作許可，其有效期間為八十五
        年十月卅一日至九十年十月卅日，惟因原告遭不明人士放火致設備燒毀，不
        堪使用而停工。嗣原告於八十八年八月卅日於原址取得設置許可，而前開操
        作許可之有效期限迄今仍未屆滿，是被告以原告未取得操作許可而操作之理
        由科罰，是否言之成理，非無疑義。
      (2)「固定污染源設置變更及操作許可辦法」係就從未取得許可者所為之規範，
        本件原告係早已取得設置許可及操作許可者，具該辦法第三條明文規定「本
        法第二十四條所稱變更，指設備之更換或擴增、製程、燃料、物料或產品之
        改變，且污染控制或處理前之空氣污染物排放種類增加，或有下列情形之一
        者：
        (一)污染控制或處理前，各類空氣污染物排放增加量佔排放總量百分之十以上。
        (二)污染控制後或處理後，各類空氣污染物年排放增加量有下列情形之一者：
          氮氧化物達四十公噸以上。
          硫氧化物達四十公噸以上。
          揮發性有機物達四十公噸以上。
          粒狀物達十五公噸以上。
          一氧化碳達一百公噸以上。
          前項第二款第三目所稱之揮發性有機物，係指有機化合物成份之總稱。但
          不包含甲烷、一氧化碳、二氧化碳、碳酸、碳化物、碳酸鹽、碳酸銨等化
          合物」，則原告之設置情形，究有無符合該辦法第三條及空氣污染防制法
          第廿四條所謂之變更，未經被告調查即率然判處原告罰鍰，自有可議。
      (3)原告自失火後，並無可堪操作之員工且亦無操作之行為，被告僅因原告廠區
        大門後側之反應爐，尚有溫度，壓力指針表尚有反應等情即認為原告有操作
        行為云云。然查，原告之反應爐於經過試壓後，其夾層之溫度會慢慢退卻，
        故尚有餘溫乃事理之常，是反應爐有餘溫與是否操作顯然無關，況此係原告
        公司於取得設置許可後所為試壓行為，非屬操作行為。此外，被告根本無查
        獲任何產品、半成品及原料等物，更無污染空氣可言。
      (4)原告於火災後新設之二氯二胺基苯化甲烷（4,4-Methylene-bis（2-chloro-
        -aniline））製程，依行政院環保署八十九年十一月十日八九環署空字第○
        ○六六七五一號函表示「：：：依岳揚精密化學工業股份有限公司來函檢附
        之二氯二胺基苯化甲烷製程資料顯示，該製程以二氯二胺基苯化甲烷為原料
        進行溶解、冷卻及乾燥等再結晶程序，倘該公司任一空氣污染未經控制前之
        排放總量每年未達五十公噸，則非屬本署公告第一批至第七批應申請設置、
        變更及操作許可之固定污染源」，足証原告之二氯二胺基苯化甲烷之製程係
        非屬應申請設置變更及操作許可之固定污染源。
    (二)被告答辯：
      (1)原告固於八十五年十月間即已取得固定污染源操作許可，惟於八十七年三月
        九日發生火災，經台灣省勞工處中區勞工檢查所實施檢查結果發現，該公司
        所有設備已因火災全部燒毀，不堪使用而予以停工處分，原告經整廠重建，
        自應依空氣污染防制法第廿四條及「固定污染源設置變更及操作許可辦法之
        規定」申請設置、操作許可後，始可運轉操作。原告亦提出設置申請，並經
        被告核發設置許可，原告公司且於八十八年九月十八日提出操作許可申請，
        惟未經被告完成書面審查核准試車，即屢次逕行運轉操作，且每於作業時均
        產生臭味逸散於公司周界，致屢遭民眾陳情，經被告於八十八年十一月廿三
        日及八十九年一月一日凌晨前往稽查，現場之鍋爐均運轉作業中，八十九年
        一月一日係由原告負責人甲○○親自全程陪同，現場之反應爐正作業中，用
        手摸觸有高溫存在，現場反應爐之壓力指針亦有讀數，另於儀表操控室亦有
        三名員工執勤中，現場處於作業狀態無疑，有關當日之稽查紀錄管制單內均
        有詳細記載及會同之三位陳情人及原告負責人當場確認簽名無誤，其違法事
        實甚為明顯，被告遂依法各裁處四十萬元、伍拾萬元罰鍰，並均限立即停工
        ，應無不合。
      (2)原告於八十九年十一月一日始向行政院環境保護署提出新製程，而被告係於
        之前之八十八年十一月廿三日及八十九年一月一日前往稽查，稽查時無法確
        定原告公司係使用新製程或舊製程。惟原告公司於火災前及火災後所提出申
        請固定空氣污染源設置、操作許可之資料，均載明係生產酯類，屬行政院環
        境保護署公告應申請設置、變更及操作許可之固定污染源，不受年產量須達
        五十噸以上之限制，因此於稽查當時，發現原告有操作行為，即認定原告違
        法。
    理  由
按「公私場所於設置或變更經中央主管機關指定公告之固定污染源前，應檢具空氣污
染防制計畫，向直轄市、縣（市）主管機關申請核發許可證後，始得為之。前項固定
污染源設置或變更後，應檢具符合排放標準之證明文件，向直轄市、縣（市）主管機
關申請核發許可證後，始得操作。固定污染源設置、變更及操作許可辦法、由中央主
管機關定之。」、「公私場所違反：：：第二十四條第三項所定許可辦法者，處新臺
幣二萬元以上二十萬元以下罰鍰；其違反者為工商廠、場，處新臺幣十萬元以上一百
萬元以下罰鍰。依前項處罰者，並通知限期補正或改善：：：，情節重大者，得命其
停工或停業。」為空氣污染防制法第二十四條及第五十一條所明定。又固定污染源設
置變更及操作許可辦法第十五條規定：「公私場所取得固定污染源操作許可證後，始
得操作，並應依許可內容進行操作。」本件原告從事之其他酯類化學製造程序，係屬
行政院環境保護署公告第二批應申請操作許可之固定污染源。惟經台中市環境保護局
人員分別於八十八年十一月二十三日十四時十九分及八十九年一月一日凌晨零時前往
稽查時，均發現原告公司新廠及鍋爐均運轉作業中，然該廠並未依規定取得操作許可
證卻逕行操作，有稽查紀錄工作單二紙附卷可稽，該稽查紀錄並分別經該公司會同人
員己○○及負責人甲○○簽名確認在案，被告乃據以各裁處四十萬元及五十萬元之罰
鍰並均限立即停工改善。原告對於火災後工廠已燒燬致不堪使用雖不爭執，惟為如前
揭情詞之主張。然查：
一、原告失火後，於八十八年四月廿日向被告申請固定空氣污染源設置、操作許可時
    ，載明係從事其他酯類化學製造程序，有其申請書附卷可憑，係屬行政院環境保
    護署公告第二批應申請操作許可之固定污染源，亦有行政院環境保護署八十八年
    三月十二日（八八）環署空字第一五一六三號公告在卷可稽。雖其提出新設之二
    氯二胺基苯化甲烷製程，係非屬應申請設置、變更及操作許可之固定污染源，惟
    依行政院環境保護署前述八九環署空字第六六七五一號函載明「依據岳揚精密化
    學工業股份有限公司八十九年十一月一日岳揚字第二八號函辦理」，而本件被告
    係於八十八年十一月廿三日及八十九年一月一日查獲原告有未取得固定污染源操
    作許可證而操作之行為，顯在原告八十九年十一月一日提出新製程之前。況原告
    檢附予環境保護署函釋之製程，亦顯與八十八年四月廿日向被告申請固定空氣污
    染源設置、操作許可時，所檢附之製程不同，此有該二製程在卷可資比對。另原
    告所舉之證人乙○○於本院調查時証稱「我在八十六年左右送原料給原告漂白，
    未參與製程」，亦均不足以證明其於八十八年十一月廿三日及八十九年一月一日
    被查獲時，已使用不須取得操作許可之新製程。
二、按「直轄市、縣（市）主管機關受理固定污染源操作許可申請之審查程序如下：
    一、通知公私場所於七日內繳納審查費及證書費，並於三十日內完成書面審查。
    經審查符合規定者，主管機關應通知公私場所進行試車或空氣污染物排放檢測。
    」，固定污染源設置、變更及操作許可辦法第十四條第一款定有明文。本件原告
    工廠於八十七年三月九日發生火災，該廠所有設備已全部燒毀不堪使用且經台灣
    省勞工處予以停工處分，顯然其工廠之固定污染源設備於火災後已重新更換，自
    當依法再另行重新申請固定污染源之設置及操作許可，與固定污染源設置、變更
    及操作許可辦法第三條所述之變更無涉。原告亦已依法取得設置許可，並另申請
    取得操作許可中，則其未經被告通知進行試車，又怎能自行試壓，且於現場反應
    爐仍有餘溫，壓力指針表亦尚有反應，是原告主張其未有操作行為，及先前之操
    作許可證期限未到期，縱有操作重新設置之固定污染源設備亦屬合法等語，亦均
    不足採。
三、綜上所述，原處分以原告公司未請准操作許可證即逕行操作固定污染源，於法定
    額度內分別裁處罰鍰四十萬元及五十萬元，並均命立即停工，揆諸首揭規定，並
    無不合。訴願決定，予以維持，亦無違誤，原告聲明求為撤銷，為無理由，應予
    駁回。
據上論結，本件原告之訴為無理由，爰依行政訴訟法第一百九十五條第一項後段、第
九十八條第三項前段，判決如主文。
中    華    民    國       九十      年      四      月       三        日
                    臺 中 高 等 行 政 法 院  第 二 庭
                                審 判 長 法  官      沈  水  元
                                         法  官      王  德  麟
                                         法  官      林  秋  華
右正本證明與原本無異。
如不服本判決，應於判決送達後二十日內向本院提出上訴書狀，其未表明上訴理由者
，應於提起上訴後二十日內向本院提出上訴理由書（須依對造人數附具繕本）；如於
本判決宣示或公告後送達前提起上訴者，應於判決送達後二十日內補提上訴理由書（
須附繕本）。未表明上訴理由者，逕以裁定駁回。
提起上訴應預繳送達用雙掛號郵票拾份 (每份三十四元)。
中    華    民    國       九十      年      四      月       六        日
                                     法院書記官      邱  吉  雄


司法院資訊處製作；財團法人民間司法改革基金會備份。
